【裁判字號】    89,訴,403
【裁判日期】    891109
【裁判案由】    排除侵害
【裁判全文】
臺灣新竹地方法院民事判決  八十九年度訴字第四○三號
    原      告    甲○○
    訴訟代理人    楊隆源律師
    複  代理人    乙○○      .
    被      告    丙○○○    .
    訴訟代理人    許美麗律師
                  丁○○      .
右當事人間排除侵害事件，本院判決如左：
    主      文
被告應將坐落新竹市○○段○○段第四七之七地號土地上如附圖所示紅色部分面積三
九平方公尺之建物拆除，並將前開土地返還予原告及全體共有人。
被告應自民國八十八年七月一日起至第一項所示建物拆除完畢之日止，按年給付原告
新台幣萬貳仟柒佰陸拾元。
訴訟費用由被告負擔。
本判決第一項於原告以新台幣伍拾肆萬陸仟元供擔保後得假執行；但被告如於假執行
程序實施前，以新台幣壹佰陸拾萬捌仟元為原告預供擔保後，得免為假執行。
本判決第二項原告以新台幣貳萬貳仟元供擔保後得假執行；但被告如於假執行程序實
施前，以新台幣陸萬伍仟伍佰貳拾元為原告預供擔保後，得免為假執行。
    事      實
甲、原告方面：
一、聲明：求為判決（一）被告應將坐落新竹市○○段○○段第四七之七地號土地上
    如附圖所示面積三九平方公尺之建物拆除，返還土地予原告及全體共有人。（二
    ）被告應自民國（下同）八十八年七月一日起至前開建物拆除完畢之日止，按年
    給付原告新台幣（下同）三萬二千七百六十元。（三）以供擔保為條件之假執行
    宣告。
二、陳述：
（一）緣坐落新竹市○○段○○段第四七之七地號，地目：公，面積三九平方公尺土
      地（下稱系爭土地），為原告與訴外人黃春榮、黃文彬及陳黃貴芳所共有，權
      利範圍各四分之一。惟查被告無權占有系爭土地建蓋如附圖紅色部分所示面積
      三九平方公尺之建物（即門牌號碼新竹市○○街十五號）使用，原告亦曾與其
      他共有人就前開無權占有系爭土地使用之事實，共同起訴請求被告返還八十三
      年七月一日起至八十八年六月三十日止之相當租金之不當得利，嗣經台灣高等
      法院以八十八年度上字第一四一０號判決原告勝訴確定，而在該事件判決理由
      中已認定，被告係無權占用原告系爭土地興建建物。
（二）被告之前開建物既係無權占有系爭土地，從而原告自得依民法第七百六十七條
      、第八百二十一條等規定，本於所有權之作用，訴請排除被告之侵害，拆除前
      開地上建物，將土地返還原告及其他全體共有人。
（三）又查被告既無權占有原告土地建築房屋，顯係無法律上之原因而獲得相當於法
      定租金之利益，致原告受有損害，原告自得本於不當得利之法則，請求被告返
      還相當於租金之利益。而依前述，原告曾與其他三位共有人共同起訴請求被告
      返還八十三年七月一日起至八十八年六月三十日止之相當租金不當得利，嗣經
      台灣高等法院判決准許確定在案，被告並已遵照前開民事確定判決履行，是原
      告自得請求自八十八年七月一日起至前開建物拆除完畢之日止之屬於原告個人
      所得之相當租金不當得利，並仍以前開民事判決認定之申報地價百分之七為計
      算標準（39×48,000÷4×0.07=32,760元），即每年三萬二千七百六十元。
（四）按依最高法院七十三年度台上字第四０六二號判決意旨：「確定判決之既判力
      ，固以訴訟標的經表示於主文判斷之事項為限，判決理由並無既判力。但法院
      於判決理由中就訴訟標的以外當事人主張之重要爭點，本於當事人辯論之結果
      ，已為判斷時，其對此重要爭點所為之判斷，除有顯然違背法令之情形，或當
      事人已提出新訴訟資料，足以推翻原判斷之情形外，應解為在同一當事人就該
      重要爭點所提起之訴訟中，法院及當事人就該已經法院判斷之重要爭點法律關
      係，皆不得作任何相反之判斷或主張，始符民事訴訟上之誠信原則」。此項判
      決，雖非承認判決理由有「既判力」，但認為「不得作任何相反之判斷或主張
      」，則係承認其有一定之拘束力，而與「爭點效」之理論相符。雖然爭點效之
      能否採用，在實務上尚有不同之意見，但如在前程序已作為重要爭點，並由法
      院在實質上審理判斷，當事人亦曾盡其主張及舉證之責，前後訴之系爭利益大
      致相同，認定其有拘束力，並無違法之可言。
（五）又縱認本件訴訟不受前開台灣高等法院八十八年度上字第一四一０號事件確定
      判決理由之拘束，惟查被告所主張之事實、爭點均與前開事件相同，即均係主
      張由被告仲介土地出售，而原告之父黃鑑臣同意將被告所占用之土地當作酬傭
      給予被告云云。而關於被告之上開抗辯，原告亦已堅決否認之，被告亦未能舉
      證以為證明；且查坐落新竹市○○段○○段第四七、四七之二、四七之三、四
      七之四、四七之五、四七之六、四七之七、四七之八、四七之八、四七之九、
      四七之十等十筆土地原均為原告之父親黃鑑臣所有，其中前開四七、四七之二
      、四七之三及四七之八等地號等四筆土地，原告之父黃鑑臣係於五十七年六月
      間，依據本院之調解筆錄分別出售予訴外人林文鈿、王炎燦及王書圖、程劉桃
      、黃倫耿及侯願鄉等人；前開四七之四地號土地係於六十年五月二十六日由原
      告之父黃鑑臣出售予訴外人莊彭月；前開四七之六地號土地則於五十九年四月
      三日因原告之父黃鑑臣之債權人聲請強制執行而由訴外人邱德欽拍定取得；前
      開四七之五及四七之九地號土地則係經由訴外人羅慶寶及莊少書二人之仲介，
      於五十八年六、七月間分別出售予訴外人劉煥章、伍金波，從而上開八筆土地
      無一為被告所仲介出售，被告抗辯其與原告之父親黃鑑臣間存有居間契約，亦
      顯屬無據。
（六）又被告雖辯稱係被告及其夫丁○○建議，由黃鑑臣以聲請民事調解方式進行，
      再由其二人從中斡旋、鼓吹，再由黃鑑臣以減少總價金之方式達成協議云云，
      惟此完全係被告片面之詞，不足採信。且依前述，前開四七之五及四七之九地
      號土地，為仲介買賣者係訴外人羅慶寶與莊少書，被告竟亦抗辯係其仲介成功
      ，而屬於其之功勞，尤屬無稽。另尚有二筆土地迄今均未出售，仍屬原告所有
      ，足見被告之所辯並不足採。
（七）又證人陳黃秀貞及洪振治於前開事件之證述，並不能證明被告有任何仲介成功
      之事實，亦於前開事件審理時調查綦詳，被告仍執前開證人之證述，抗辯其有
      進行仲介，益見被告之抗辯不足採。
三、證據：提出土地登記謄本一件、台灣高等法院八十八年度上字第一四一０號民事
    判決影本一份為證，及引用原告在本院八十八年度訴字第四四一號、台灣高等法
    院八十八年度上字第一四一０號返還不當得利事件所提出之證據，並聲請至現場
    履勘及請新竹市地政事務所測量被告建物在系爭土地之具體範圍及面積。
乙、被告方面：
一、聲明：求為判決駁回原告之訴及假執行之聲請，如受不利益之判決，願供擔保請
    准免為假執行之宣告。
二、陳述：
（一）按民事訴訟法第四百條第一項規定確定判決之既判力，唯於判決主文所判斷之
      訴訟標的，始可發生；若訴訟標的以外之事項，縱令與為訴訟標的之法律關係
      有影響，因而於判決理由中對之有所判斷，除同條第二項所定情形外，尚不能
      因該判決已經確定而認此項判斷有既判力，最高法院七十四年台上字第一二七
      九號、七十三年度台上字第三二九二號著有判例。從而除判決主文所判斷之訴
      訟標的有既判力外，與訴訟標的有影響之法律關係，縱於判決理由中有所判斷
      ，既均無既判力，則未於判決理由中所判斷之法律關係，自更無何既判力可言
      ，當事人自得於後訴訟中主張之。又學理上所謂「遮斷效」，我民事訴訟法並
      未明文規定，依學者通說，「遮斷效」僅係既判力之作用或效果，並非與既判
      力不同之別個效力，自應受上開民事訴訟法第四百條第一項及最高法院上開判
      例有關既判力客觀範圍之限制。換言之，有關既判力之遮斷效僅及該訴訟事件
      ，如係另一並不足以消滅或變更原確定判決之訴訟事件，自無既判力遮斷效之
      適用，否則確定判決之既判力將及於所有與該案有任何牽扯之訴訟案件，而無
      限制地擴大，自非所謂「遮斷效」之法律意義，亦有最高法院八十七年度台上
      字第一０二九號判決及八十四年度台上字第二四０四號判決足參。是不論兩造
      前事件即台灣高等法院八十八年度上字第一四一０號事件對於證人證詞及證據
      之採詰已有違證據及經驗法則（詳後論）。另查本件之訴訟標的與該事件即台
      灣高等法院八十八年度上字第一四一０號事件亦非同一事件，並無既判力及遮
      斷效之適用。被告所提出之所有攻擊防禦方法，與上開確定判決既判力之「遮
      斷效」無涉，縱係為發生於前訴訟言詞辯論終結以前之事實，然於本案訴訟中
      ，此項事實如仍存在，對於被告占有系爭土地之影響，法院自得加以審理，而
      不受前開八十八年度上字第一四一０號事件判決理由之拘束。
（二）緣新竹市○○段○○段之土地原屬垃圾堆，新竹市東區區公所為整頓環境衛生
      ，於民國（下同）三十八年間經當時之地主黃鑑臣（即原告之父）同意建築房
      屋（東區露店：新竹市○○街十一號至五十七號），並分配給被告及訴外人等
      使用，以繁榮市容。被告亦逐期繳納建築費予新竹市東區區公所，並由其發給
      完工證明，由被告合法占有系爭土地。又前開榮光段三小段土地，於四十五年
      間經公告為「綠九」用地（於七十一年間因變更新竹都市計劃，始變更使用分
      區為商業區及停車場用地）；五十七年間，地主黃鑑臣欲將前開土地出售，惟
      其並不認識使用前開土地之各住戶，乃求助於時任里長之子即證人洪振治，因
      證人洪振治對於住戶亦不熟識，故由證人洪振治偕同地主黃鑑臣邀約身為鄰長
      之被告及被告之夫丁○○介紹，並鼓吹住戶購地，黃鑑臣同意若土地經介紹出
      售完畢，則願將被告所占用之土地當做酬佣。
（三）次查經被告及夫丁○○之介紹後，由地主黃鑑臣與住戶洽談購地事宜，因當時
      新竹市○○段○○段係「綠九」用地，不得單獨建築，使用權受限，故大多數
      住戶購買之意願不強，經被告及夫丁○○大力鼓吹，雖有意願購買，但認為地
      主開價過高，而因當時地主黃鑑臣任職台灣新竹地方法院書記官，頗有法律知
      識，經被告及夫丁○○建議，先對該等住戶聲請民事調解，在調解中再由被告
      及夫丁○○從中斡旋、鼓吹，經過幾番折衝，地主黃鑑臣以法院調解程序而與
      該等住戶達成購地之買賣；並再經被告及夫丁○○從中調處，而大部分住戶於
      五十七年六月十六日再與地主黃鑑臣協議，由地主黃鑑臣以減少總價金之方式
      達成協議，此觀前開土地大多數住戶均在五十七年六月間與黃鑑臣達成協議，
      並於同年十月四日完成登記即可證明，亦據當時住戶陳秉賢（即購買榮光段三
      小段四四之四、四四之八住戶）之媳婦陳黃秀貞在台灣高等法院八十八年度上
      字第一四一０號返還不當得利事件之證述可證。另比對原告於台灣高等法院八
      十八年度上字第一四一０號事件中所提出之王炎燦及王書圖、程劉桃與黃鑑臣
      之約定書，亦均為黃鑑臣以減少總價金之方式與住戶另外達成約定，亦可證明
      。雖證人陳黃秀貞前開證述時表示並不知悉買賣土地之地號、價格等情；惟查
      一般人會記得所居住房屋之門牌號碼，但甚少會知悉房屋坐落土地之地號，次
      查新竹市○○街四十五號、五十三號房屋所坐落之土地（新竹市○○段○○段
      四四之四、四四之八地號）之買受人為陳秉賢，證人陳黃秀貞乃係陳秉賢之媳
      婦，縱前開土地買賣事宜係由陳秉賢接洽，惟既係一家人，對於土地買賣事宜
      自亦略知大概，是不能僅因證人陳黃秀貞對於買賣之土地地號及價格不知悉，
      即遽以全盤否認其所證土地買賣係經由被告介紹之證述。
（四）又除前開之住戶外，另外數戶自被告介紹之始即有購買意願，只因一時無法籌
      得價款，而請被告轉達地主黃鑑臣，故黃鑑臣並未對該數戶起訴，並陸續於五
      十八年至六十年間與黃鑑臣完成買賣契約。其中有關榮光段三小段四七之六地
      號邱鄭妹部分，雖經被告之仲介而願向地主購買該土地，惟邱鄭妹之夫為稅捐
      人員，其為求保障乃要求其價金之給付係以邱鄭妹對黃鑑臣之債權之方式給付
      ，並經拍賣程序由其子邱德欽拍得，此由登記謄本上記載債權存續期間自五十
      八年五月五日起至同年六月四日止僅一個月，權利價值一萬元等語即明；而該
      一萬元即係土地價款，與其他住戶亦屬相同。另外劉煥章、伍金波部分，因被
      告介紹其等與黃鑑臣洽談時，其等認為黃鑑臣開價太高，復因其等有與黃鑑臣
      熟識之朋友，其等認為透過朋友可以使價格降低，故其等與黃鑑臣訂約時之介
      紹人係記載羅慶寶及莊少書；惟雖係如此，黃鑑臣所有之土地確因被告之介紹
      而於六十年間全部出售完畢，此據證人洪振治在台灣高等法院八十八年度上字
      一四一０號返還不當得利事件於八十八年十二月十四日訊問時證稱：「是黃鑑
      臣來找我，我介紹黃鑑臣與被告夫妻認識後即離開．．．．經過很長一段時間
      ，黃鑑臣來找我說謝謝，好像是有介紹成功；（問有無提及酬金？）答：當時
      有提及若仲介成功，他們房子占用之土地送給他們」等語，亦可為證明。雖證
      人洪振治於前開作證時表示不清楚被告究竟仲介幾筆土地及仲介賣給何人等情
      ，惟查地主黃鑑臣確係由證人洪振治陪同至被告家中請求被告及被告之夫丁○
      ○介紹，並鼓吹住戶購地，而證人洪振治在介紹被告夫婦與黃鑑臣認識後即行
      離去，則對於嗣後有關介紹買賣土地事宜，因係由黃鑑臣直接與被告夫婦接洽
      ，證人洪振治因此並不清楚介紹買賣之詳情及過程，自屬符合常理。然證人洪
      振治確曾在場聞見黃鑑臣請求被告夫婦介紹住戶購地，及承諾若土地經介紹出
      售完畢，願將被告所占用之系爭土地當做酬佣，而土地經被告介紹後全部出售
      之後，黃鑑臣曾親自登門向證人洪振治道謝等情；自不能僅因證人洪振治不知
      仲介之詳細內容，即認其前開證述不足採。是黃鑑臣之前開土地無論以何方式
      出售，並無減損被告當初介紹買賣機會、從中斡旋之居間功勞，否則黃鑑臣何
      須向證人洪振治致謝（因由證人洪振治介紹其與被告認識），有鑑於此，故黃
      鑑臣履行當初之承諾，願將被告房屋所占用之系爭土地當成酬佣給予被告，是
      黃鑑臣其所有在新竹市○○段○○段之土地獨剩被告占用之一筆土地，而在其
      在世近三十年來均未向被告請求返還，若其未將該土地當做仲介費給予被告，
      則以其任職法院及處理同小段其他土地之方式，焉有獨留被告占用之一筆土地
      未出售，且長達近三十年不請求被告返還之理？又查被告在黃鑑臣在世時曾向
      其請求移轉登記，惟黃鑑臣鑑於距三十五年六月總登記時間已有二十餘年，土
      地增值稅不少，且其係將該土地當成仲介費給被告，故向被告說為節省土地增
      值稅，待其去世後，由其子女直接過戶給被告可以節稅，被告因信其所言，故
      未再積極催促其辦理移轉登記。此之所以長達近三十年來黃鑑臣未請求被告返
      還，而被告亦未積極請求黃鑑臣辦理移轉登記之原因。
（五）次按所謂居間者，謂當事人約定，一方為他方報告訂約機會，或為訂約之媒介
      ，他方給付報酬之契約；又居間人，以契約因其報告或媒介而成立者，得請求
      報酬，民法第五百六十五條、五百六十八條定有明文。換言之，不僅為訂約之
      媒介可成立居間契約，縱為他方報告訂約機會亦可成立居間契約。按所謂報告
      訂約機會者，乃受他人之委託，搜索及報告可與訂約之相對人，以供給訂約之
      機會即可，非如媒介訂約者，不但報告訂約機會，更應周旋於他人之間，使雙
      方訂立契約。又民法並未規定居間契約須以書面為之，縱係口頭約定，亦可成
      立居間契約。原告雖主張黃鑑臣於五十七年十月二十八日尚以被告等占用土地
      而申請暫緩繳納地價稅，足見並無被告所稱之前開約定云云；惟查有關報告居
      間，亦以契約成立時始得請求報酬；查地主黃鑑臣就其前開所有「綠九」之土
      地係自五十七年間起陸續出售，至六十年間始出售完畢，則依法或依約被告於
      六十年間居間出售最後一筆土地後，始得請求酬佣，故在五十七年十月間尚有
      多筆土地未出售時，被告當然無權請求居間之酬傭，是黃鑑臣於五十七年十月
      二十八日申請暫緩繳納地價稅，亦不能據此否認被告於事後業將全部土地居間
      售畢，並經黃鑑臣將被告所占用之土地當作酬佣給予被告之事實。
（六）姑不論被告就本件所提出之所有攻擊防禦方法，與台灣高等法院八十八年度上
      字第一四一０號事件確定判決既判力之「遮斷效」無涉；退萬步言，前開台灣
      高等法院八十八年度上字第一四一０號事件之判決理由中，亦僅論述被告所提
      出之證據尚不足以證明系爭土地係經由被告媒介而出售，惟未就被告是否報告
      訂約機會而成立居間契約之法律關係加以審究，是就被告所提出該部分之攻擊
      防禦方法，亦無「遮斷效」適用之餘地。蓋被告縱僅係為地主黃鑑臣報告訂約
      機會而未為訂約之媒介，依民法第五百六十五條之規定亦可成立居間契約，並
      不因其後買賣雙方成立買賣之方式而受影響。
（七）且不論證人洪振治、陳黃秀貞之證述，是否足以證明前開各土地係因被告之仲
      介而最後完全出售完畢，惟依其二人之證述，亦足資證明被告確曾為地主黃鑑
      臣牽線而與住戶接洽買賣土地之事宜，被告確曾向黃鑑臣報告訂約機會，依法
      亦得成立居間契約。雖黃鑑臣前開所有坐落新竹市○○段○○段之土地，有二
      筆土地尚未出售，惟其中榮光段三小段四四之一地號之土地為道路用地，另同
      小段四七之十地號之土地面積僅為一平方公尺，無法為任何用途，再加上被告
      一戶所占用之系爭土地外，其餘前開東區露店所占用之土地均已出售，若黃鑑
      臣未將該土地當做仲介費給予被告，則以其任職法院書記官及處理同小段其他
      土地之方式，及其申請暫緩繳納地價稅等保護權益之作法，焉有獨留被告占用
      之一筆土地未出售，且長達近三十年不請求被告返還之理。
（八）又查地主黃鑑臣偕同證人洪振治至被告家中請求被告及被告之夫丁○○介紹，
      並鼓吹住戶購地乙節，證人洪振治亦證稱確曾在場聞見地主黃鑑臣請求被告及
      其夫介紹前開各土地住戶購買土地，及承諾若土地經介紹出售完畢，則願將被
      告所占用之土地當做酬佣一事，且土地經被告介紹後全部出售之後，黃鑑臣曾
      親自登門向證人洪振治道謝等情。是姑不論被告之牽線、介紹行為是否成立居
      間契約，縱被告之介紹買賣與居間之要件尚屬有間，惟由證人洪振治之證詞，
      亦足證地主黃鑑臣確實因被告之介紹而開始與住戶接觸，終得全部出售土地，
      其以被告介紹之功勞而同意將系爭土地給予被告使用，否則原告應解釋其父黃
      鑑臣何以獨留被告占用之一筆土地未出售，且在世時長達近三十年不請求被告
      返還之理由。
（九）綜上所述，被告占有系爭土地，係因原告之父黃鑑臣業將該土地當做居間酬佣
      給予被告，被告自係有權占有；退萬步言，縱被告之介紹買賣與居間之要件尚
      屬有間，惟黃鑑臣確因被告之介紹而開始與住戶接觸，終得全部出售土地，其
      以被告介紹之功勞而同意將系爭土地給予被告使用，被告亦非無權占有；尚難
      以被告目前尚未取得所有權，即認定被告係無權占有，或占有係無正當權源，
      是原告提起本件訴訟，顯無理由，應予駁回。
三、證據：提出新竹市東區區公所建築費收據影本一份、房屋稅繳款書影本一份、房
    屋稅籍證明書影本一份、新竹市東區區公所工程完工證明書影本一份、起訴狀影
    本一份、本院八十八年度訴字第二五三號民事判決及裁定影本各一份、本院八十
    八年度訴字第四四一號民事判決影本一份、台灣高等法院八十八年度上易字第一
    四一０號民事判決影本一份、土地登記簿謄本十七件為證、新竹市政府工務局八
    十八年十二月七日（八八）市工都字第二九六三六號函影本一份、本院八十八年
    度訴字第四四一號八十八年八月四日準備程序筆錄影本一份、本院五十七年度調
    字第五七號拆屋還地事件調解筆錄及約定書影本各一份、台灣高等法院八十八年
    度上字第一四一０號返還不當得利事件八十八年十二月十四日準備程序筆錄一份
    、約定書影本二份、土地登記簿謄本一件、本院八十六年度簡上字第一一八號民
    事判決影本一份、史尚寬先生著「債法各論」節本影本一份、新竹市東區露店基
    地詳細表一份、最高法院八十七年度台上字第一０二九號、八十四年度台上字第
    二四０四號判決意旨各一份為證，及聲請向新竹市地政事務所調取前開土地於五
    十七年間之買賣移轉登記資料。
    理      由
一、原告起訴主張系爭土地為原告與訴外人黃春榮、黃文彬及陳黃貴芳所共有，權利
    範圍各四分之一，而被告無權占有系爭土地建蓋如附圖所示面積三九平方公尺之
    建物使用，原告亦曾與其他共有人就前開無權占有系爭土地使用之事實，共同起
    訴請求被告返還八十三年七月一日起至八十八年六月三十日止之相當租金之不當
    得利，嗣經台灣高等法院以八十八年度上字第一四一０號判決原告勝訴確定，而
    在該事件判決理由中已認定，被告係無權占用原告系爭土地，從而原告自得依民
    法第七百六十七條等規定，本於所有權之作用，訴請排除被告之侵害，拆除前開
    地上建物，將土地返還原告及其他全體共有人；又被告既無權占有原告土地使用
    ，顯係無法律上之原因而獲得相當於法定租金之利益，致原告受有損害，原告自
    得本於不當得利之法則，請求被告返還相當於租金之利益，而依前開兩造之不當
    得利事件，原告與其他三位共有人係起訴請求被告返還八十三年七月一日起至八
    十八年六月三十日止之相當租金不當得利，是原告自得請求自八十八年七月一日
    起至前開建物拆除完畢之日止之屬於原告個人所得之相當租金不當得利，並仍以
    前開民事判決認定之申報地價百分之七為計算標準（39×48,000÷4×0.07=3276
    0元），即每年三萬二千七百六十元；又被告所否認本件訴訟不受前開事件確定
    判決之拘束云云；惟按法院於判決理由中就訴訟標的以外當事人主張之重要爭點
    ，本於當事人辯論之結果，已為判斷時，其對此重要爭點所為之判斷，除有顯然
    違背法令之情形，或當事人已提出新訴訟資料，足以推翻原判斷之情形外，應解
    為在同一當事人就該重要爭點所提起之訴訟中，法院及當事人就該已經法院判斷
    之重要爭點法律關係，皆不得作任何相反之判斷或主張，始符民事訴訟上之誠信
    原則（最高法院七十三年度台上字第四０六二號判決意旨參照），此即與民事訴
    訟所謂「爭點效」之理論相符，雖此爭點效之理論能否採用，在實務上或有不同
    之意見，但如在前程序已作為重要爭點，並由法院在實質上審理判斷，當事人亦
    曾盡其主張及舉證之責，前後訴之系爭利益大致相同，自得認定其有拘束力；且
    縱認本件訴訟不受前開確定判決理由之拘束，惟查被告於本件所抗辯之事實、爭
    點均與前開事件相同，而關於被告之上開抗辯，原告亦已否認，被告亦未能舉證
    以為證明；且查前開十筆等原均為原告之父黃鑑臣所有之土地，其中有部分係依
    據本院之調解筆錄出售者，有直接出售者，亦有因原告之父黃鑑臣之債權人聲請
    強制執行而拍定取得者，更有經由訴外人羅慶寶、莊少書二人之仲介而出售者，
    從而上開各筆土地無一為被告所仲介出售，被告抗辯其與原告之父親黃鑑臣間存
    有居間契約，亦顯屬無據；被告雖辯稱係被告及其夫丁○○建議以聲請民事調解
    方式進行，再由其二人從中斡旋、鼓吹云云，惟此亦係被告片面之詞，且另尚有
    二筆土地迄今均未出售，仍屬原告所有，足見被告之所辯並不足採；至證人陳黃
    秀貞及洪振治於前開事件之證述，並不能證明被告有任何仲介成功之事實，被告
    仍執前開證人之證述，抗辯其有進行仲介，自屬無據等情。被告則以民事訴訟法
    第四百條第一項規定確定判決之既判力，唯於判決主文所判斷之訴訟標的，始可
    發生，是與訴訟標的有影響之法律關係，縱於判決理由中有所判斷，自無既判力
    ，查本件之訴訟標的與台灣高等法院八十八年度上字第一四一０號事件非屬同一
    ，自無既判力及遮斷效之適用；又查新竹市○○段○○段之土地原屬垃圾堆，新
    竹市東區區公所為整頓環境衛生，於三十八年間經當時之地主黃鑑臣（即原告之
    父）同意建築房屋，並分配給被告及訴外人等使用，被告亦逐期繳納建築費，並
    由其發給完工證明，由被告合法占有，又前開土地於四十五年間經公告為「綠九
    」用地，五十七年間，當時之地主黃鑑臣欲將之出售，乃求助於時任里長之子即
    洪振治，因洪振治對於住戶亦不熟識，故由洪振治偕同黃鑑臣邀約身為鄰長之被
    告及被告之夫丁○○介紹，並鼓吹住戶購地，黃鑑臣同意若土地經介紹出售完畢
    ，則願將被告所占用之土地當做酬佣，嗣經被告及夫丁○○之介紹，由地主黃鑑
    臣與住戶洽談，又因前開土地不得單獨建築，故大多數住戶購買意願不強，被告
    及夫丁○○乃建議先對該等住戶聲請民事調解，在調解中再由被告及夫丁○○從
    中斡旋、鼓吹，遂於法院調解程序而與部分住戶達成購地之買賣，嗣再經被告及
    夫丁○○從中調處，由黃鑑臣以減少總價金之方式達成協議，又有部分住戶自被
    告介紹之始即有購買意願，只因一時無法籌得價款，而請被告轉達黃鑑臣，故黃
    鑑臣並未對該數戶起訴，並陸續於五十八年至六十年間完成買賣契約，又有關榮
    光段三小段四七之六地號土地，雖經被告之仲介而願向地主購買該土地，惟邱鄭
    妹之夫為稅捐人員，其為求保障乃要求其價金之給付係以邱鄭妹對黃鑑臣之債權
    之方式給付，並經拍賣程序由其子邱德欽拍得，另外劉煥章、伍金波部分，因被
    告介紹其等與黃鑑臣洽談時，其等認為黃鑑臣開價太高，復因其等有與黃鑑臣熟
    識之朋友，乃透過朋友與黃鑑臣訂約，惟雖係如此，黃鑑臣所有之土地確因被告
    之介紹而於六十年間全部出售完畢，茍無前開將系爭土地當做仲介費給予被告，
    則以黃鑑臣任職法院及處理同小段其他土地之方式，焉有獨留被告占用之一筆土
    地未出售，且長達近三十年不請求被告返還之理；復查前開台灣高等法院八十八
    年度上字第一四一０號事件之判決理由中，亦僅論述被告所提出之證據尚不足以
    證明系爭土地係經由被告媒介而出售，惟未就被告是否報告訂約機會而成立居間
    契約之法律關係加以審究，是就被告所提出該部分之攻擊防禦方法，亦無「遮斷
    效」適用之餘地；且依據證人洪振治、陳黃秀貞之證述，亦足資證明被告確曾為
    地主黃鑑臣牽線而與住戶接洽買賣土地之事宜，則被告確曾向黃鑑臣報告訂約機
    會，依法亦得成立居間契約，從而被告占有系爭土地，係因原告之父黃鑑臣業將
    該土地當做居間酬佣給予被告，被告自係有權占有；又縱被告之介紹買賣與居間
    之要件尚屬有間，惟黃鑑臣確因被告之介紹而開始與住戶接觸，終得全部出售土
    地，其以被告介紹之功勞而同意將系爭土地給予被告使用，被告亦非無權占有等
    情置辯。
二、本件原告主張系爭土地為原告與訴外人黃春榮、黃文彬及陳黃貴芳所共有，權利
    範圍各四分之一，而原告前曾與其他共有人以被告無權占有系爭土地建蓋如附圖
    所示面積三九平方公尺之建物使用之事實，共同起訴請求被告返還八十三年七月
    一日起至八十八年六月三十日止之相當租金之不當得利，嗣經台灣高等法院以八
    十八年度上字第一四一０號判決認定被告確係無權占有系爭土地，而認為應給付
    原告相當於租金之不當得利，並經確定等情，業據提出台灣高等法院八十八年度
    上字第一四一０號民事確定判決一份為證，亦據本院調取前開返還不當得利事件
    卷核閱屬實，亦為被告所不爭執，自堪信原告此部分之主張為真實。惟原告主張
    在前開事件原告即係以被告無權占有系爭土地為由，請求被告給付相當於租金之
    不當得利，而被告亦就其係有權占有之理由，提出各項抗辯，而於該事件之主要
    抗辯事由，亦與本事件相同，則在前開返還不當得利事件程序中，就被告占有系
    爭土地是否有正當權源，顯已作為最重要爭點，並由該事件法院在實質上審理判
    斷，而兩造就此爭點亦盡其主張及舉證之責，是前開事件之確定判決就被告是否
    無權占有之重要爭點所為之判斷，對本件訴訟自應認定有其拘束力等情；惟被告
    則辯稱民事訴訟法第四百條第一項規定確定判決之既判力，唯於判決主文所判斷
    之訴訟標的，始可發生；若訴訟標的以外之事項，縱令與為訴訟標的之法律關係
    有影響，因而於判決理由中對之有所判斷，尚不能因該判決已經確定而認此項判
    斷有既判力，至學理上所謂「遮斷效」，我民事訴訟法並未明文規定，僅係既判
    力之作用或效果，並非與既判力不同之別個效力，自應受上開民事訴訟法第四百
    條第一項有關既判力客觀範圍之限制云云。是本件首應審究者為前開台灣高等法
    院八十八年度上字第一四一０號確定判決理由中就被告占有系爭土地並無正當權
    源之認定，於本件訴訟是否有其拘束力。
三、按確定判決之既判力，固以訴訟標的經表現於主文判斷之事項為限，判決理由並
    無既判力；但法院於判決理由中，就訴訟標的以外當事人主張之重要爭點，本於
    當事人辯論之結果，已為判斷時，其對此重要爭點所為之判斷，除有顯然違背法
    令之情形，或當事人已提出新訴訟資料，足以推翻原判斷之情形外，應解為在同
    一當事人就該重要爭點所提起之訴訟中，法院及當事人就該已經法院判斷之重要
    爭點法律關係，皆不得任作相反之判斷或主張，始符民事訴訟上之誠信原則（最
    高法院七十三年度台上字第四０六二號、八十八年度台上字第五五七、二二三０
    號判決意旨參照）。蓋我民事訴訟法第四百條第一項所指之既判力，固係限於訴
    訟標的，惟當事人將其私法上權利義務之爭執，訴請法院裁判，其所期望者，乃
    該項爭執之解決，至於何者為訴訟標的？何者為單純之判決理由？在我國未採律
    師強制代理之制度下，一般當事人並無從明瞭，而曾經法院判斷之事項，竟不生
    法律上之拘束力，在一般人之觀念，亦屬難以理解；而已經法院判斷之事項，仍
    得再行為相反之主張，且不受前此理由中判斷之拘束，若前後判斷不同，亦有損
    法院確定裁判之公信力，使當事人無所適從，另亦將重覆踐行訴訟程序，亦不符
    訴訟經濟原則，故在一定之條件下承認確定判決理由之判斷事項有一定之拘束力
    ，自有其必要性，亦符合民事訴訟法之誠信原則；而前開判決理由之判斷事項之
    發生拘束力，亦有其一定之條件，亦即必須具備：（一）屬於當事人主張之重要
    爭點；（二）業經當事人為實質之辯論；（三）已為法院為明確之判斷；（四）
    須前開判斷並無顯然違背法令之情形；（五）例外准許當事人提出足以推翻原判
    斷之新訴訟資料，以為不同之主張等始足當之。查前開返還不當得利事件中原告
    與訴外人黃春榮、黃文彬、陳黃貴芳起訴主張之事實為系爭土地原係訴外人黃鑑
    臣所有，黃鑑臣於八十四年十月九日逝世後，由原告等四人繼承，權利範圍各四
    分之一，被告在三十八年間即無權占有系爭土地，並興建房屋一棟（門牌號碼為
    新竹市○○街十五號），顯係無法律上之原因而獲得相當租金之利益，致原告受
    有損害，因而依不當得利及繼承法律關係，請求被告返還自八十三年七月一日起
    至八十八年六月三十日止之不當得利等情，而被告則以系爭土地原係河邊之「綠
    九地」，曾係垃圾堆置，毫無價值，於三十八年間新竹市東區區公所經地主同意
    ，在系爭土地上建築「東區露店」以整市容，並收取建築費以分配給住戶，被告
    亦分次繳納建築費，故被告顯非無法律上之原因受有利益，另上開土地原係訴外
    人黃鑑臣於生前口頭承諾過戶於被告，做為被告仲介「綠九地」售予其他住戶之
    酬金，是原告之訴非屬正當等情置辯，是前開事件就被告占有系爭土地是否有正
    當權源，即為該事件之最重要爭點，兩造並就此項爭點依各自之主張分別提出相
    關資料，而被告並聲請訊問證人以資究明，是就該項爭點當事人亦已為實質且充
    分之辯論，而台灣高等法院八十八年度上易字第一四一０號民事確定判決，亦就
    前開之重要爭點即被告是否為無權占有為明確之判斷，並認定原告主張被告無權
    占有為可採，而得以向被告請求返還相當於租金之不當得利，且詳細說明認定之
    理由及何以不採被告抗辯之理由，亦據本院調取本院八十八年度訴字第四四一號
    、台灣高等法院八十八年度上易字第一四一０號返還不當得利民事卷核閱無訛；
    次查原告於本件訴訟亦係主張被告無權占有系爭土地建屋，請求被告拆屋還地及
    返還自八十八年七月一日起至拆除建物完畢之日止之不當得利等情，是本件訴訟
    與前開事件之訴訟標的雖不相同，惟其最重要爭點均在被告是否係無權占有系爭
    土地，且當事人相同，而被告雖以前開台灣高等法院民事判決就證人證述之取捨
    之見解認為不可採，惟有關證據之取捨，乃屬事實審法院之職權，而被告並未就
    前開民事判決有關被告係無權占有之重要爭點判斷具體表明有顯然違背法令之情
    形，復未提出足以推翻前開判決原判斷之新訴訟資料，則參諸前述，就本件同一
    重要爭點所提起之訴訟中，本院及當事人就前開已經法院判斷之重要爭點法律關
    係，自皆不得任作相反之判斷或主張，以符合民事訴訟上之誠信原則，從而原告
    本於前開台灣高等法院八十八年度上易字第一四一０號民事確定判決所為之判斷
    ，主張被告係無權占有系爭土地等情，自屬有據。
四、被告雖辯稱不僅為訂約之媒介可成立居間契約，縱為他方報告訂約機會亦可成立
    居間契約，本件縱認被告並無媒介訂約之行為，惟亦應認被告有報告訂約機會，
    而台灣高等法院於前開事件並未就被告是否為報告訂約機會而成立居間契約為審
    酌，是本件訴訟被告自得以此為由加以抗辯，且不受前開事件判斷之拘束云云。
    惟查被告就其有就前開各土地向原告之被繼承人黃鑑臣報告訂約之機會乙節，並
    未提出任何新訴訟資料，且其所為亦顯不符合我民法居間契約所謂之「報告訂約
    機會」（詳後述），則已難認為得以作為不受前開事件判斷拘束之理由；且縱認
    本件訴訟不受前開民事判決認定之拘束，因原告主張被告係無權占有系爭土地，
    則被告自仍應就其占有系爭土地係屬有合法正當權源負舉證責任。
五、被告雖抗辯系爭土地及周圍之土地，於三十八年間經新竹市東區區公所徵求地主
    同意，並向被上訴人收取建築費，在該土地上建築房屋，於完工後將系爭土地上
    之房屋分配給被告等人居住，被告亦分次繳納建築費，故被上訴人並非無法律上
    之原因而受有利益云云，並提出建築費收據、工程完工證明書、房屋稅繳納通知
    書各一份等為證。然查被告提出之建築費收據、完工證明書、房屋稅繳納通知書
    ，即屬內容為真，亦僅能證明其為坐落系爭土地上建物之原始起造人及所有權人
    ，不能證明其占用系爭土地上即為有正當權源，是被告此部分所辯自不足採。
六、至被告又抗辯系爭土地原係訴外人黃鑑臣於生前口頭承諾給予被告，作為被告仲
    介「綠九地」（即緊鄰系爭土地周圍之土地）售予其他住戶之酬金云云。惟此為
    原告所否認，被告就此雖以證人洪振治、陳黃秀真於前開返還不當得利事件之證
    述為證云云。查證人洪振治於本院八十八年度訴字第四四一號準備程序期日雖證
    稱大約五十七年左右，其父親為當時之里長，黃鑑臣至其住處欲請託其代為仲介
    其土地，因其對附近之人不熟，故帶黃鑑臣去找當時之鄰長即被告，黃鑑臣當時
    即有表明倘若介紹成功，願將被告現占有之土地作為傭金，後來被告有將附近土
    地介紹賣掉云云；惟查證人洪振治就該事件於台灣高等法院作證時就有無仲介成
    功、仲介幾筆土地、買賣價格、被告有無為見證等均表示不知情，且其僅係介紹
    黃鑑臣與被告夫妻認識後其即離開等情（見該事件台灣高等法院八十八年十二月
    十四日準備程序筆錄），足見證人洪振治僅係偕同訴外人黃鑑臣與被告見面，至
    於其間洽談之細節及被告其後有無為居間行為均不知悉，是其前開在本院所為之
    證述自難信以為真實；雖證人洪振治有證稱：「經過很長一段時間，黃鑑臣來找
    我說謝謝，好像是有介紹成功」云云；惟黃鑑臣向證人洪振治表示感謝，或係基
    於應酬之客套話，或僅係感謝證人洪振治介紹其認識被告，惟均無從證明被告業
    已居間出售前開土地成功，至於證人洪振治所證稱被告「好像是有介紹成功」云
    云，更係證人本身之推測之詞，亦不能採為被告確已達成居間介紹而出售前開各
    土地之證明，且縱前開證人洪振治所稱係以被告占用之土地作為居間報酬屬實，
    亦須以確實經由被告居間買賣成功為條件，是被告仍應就其確實有就前開各土地
    為居間仲介成功之事實負舉證責任。至證人陳黃秀真於前開事件在台灣高等法院
    作證時固證稱被告曾有帶黃鑑臣至其住處，由其公公陳秉賢於生前透由被告之介
    紹向黃鑑臣購買榮興段不知地號之土地云云；然查證人陳黃秀真對於前開土地之
    購買價格、買賣之詳細經過均表示係其公公陳秉賢處理等情，另對於何以知悉係
    由被告介紹而購買乙節，僅係證稱被告有帶黃鑑臣至其住處云云；則證人陳黃秀
    真既不知悉買賣之經過情形，其前開所述，至多亦僅能證明被告曾有帶黃鑑臣至
    其住處與其公公陳秉賢見面，惟究竟是否因被告之居間、斡旋而使黃鑑臣與陳秉
    賢簽訂買賣契約，亦無從證明，是證人陳黃秀真之前開證述，亦不能為被告前開
    抗辯之有利證明。且查陳秉賢所有新竹市○○街四十五號建物坐落之土地地號為
    新竹市○○段○○段四四之四、四四之八地號，係經由黃鑑臣向本院訴請陳秉賢
    拆屋還地，嗣經本院以五十七年度調字第三九、四０號進行調解，並於五十七年
    三月十九日達成調解等情，亦有新竹市地政事務所八十九年九月十一日（八九）
    新地登字第八二二八號函所附之調解筆錄、契約書、土地所有權移轉登記現值申
    報書影本各二份在卷可按，亦非前開證人陳黃秀真所述係經由被告之介紹而簽訂
    買賣契約，益證其前開證述之不足採；而就新竹市地政事務所前開函檢附之調解
    筆錄、契約書、土地所有權移轉登記現值申報書等，均無任何有關被告之記載，
    是亦無從認定被告就該部分土地買賣有為任何居間並使買賣成功之事實，從而被
    告以證人洪振治、陳黃秀真之證述作為其有為居間並使買賣成功之事實，自不足
    採。
七、被告雖又辯稱因前開土地不得單獨建築，當時大多數住戶購買意願不強，被告及
    夫丁○○乃建議先對該等住戶聲請民事調解，再由被告及夫丁○○從中斡旋、鼓
    吹，遂達成調解，嗣再經被告及夫丁○○從中調處，以減少總價金之方式達成協
    議云云，固據提出約定書、調解筆錄為證，並聲請本院向新竹市地政事務所調取
    前開土地之移轉登記資料；惟查原告對於就部分占住戶，當時黃鑑臣係以向本院
    聲請調解嗣並依據本院製作之調解筆錄辦理買賣移轉登記之事實固不否認，惟否
    認係因被告之建議始提出調解之聲請，且否認被告就此有進行任何居間、斡旋之
    行為云云。而被告就此抗辯所提出之調解筆錄、約定書等，至多僅能證明黃鑑臣
    曾有就部分占用土地之人聲請本院調解，並經調解成立，而後又經協商減少買賣
    總價，惟並無從證明被告有任何居間之行為；且查基於我國國情，一般民眾非不
    得已不願至法院興訟，此在五、六十年代尤然，蓋法院進行各項程序浩繁，又須
    繳納相關費用，往往費時良久，則茍被告確進行斡旋、鼓吹，使各占用前開土地
    之人願意向黃鑑臣購買，則為能達買賣成功，自應採取各項協調之方式，以達成
    買賣之目的，豈會提出向法院聲請調解，請求各占用人拆屋還地之建議，是被告
    前開所辯亦認有違常情。且被告亦自認黃鑑臣曾在本院擔任書記官等情，則本其
    個人之司法實務經驗，亦顯知悉法院之運作，衡情非在萬不得已且以協商方式無
    法達成之情況下，自不會輕易向法院提起訴訟；又茍黃鑑臣確認有另行聲請調解
    或訴訟之必要，本於其自身之司法實務經驗，其自可加以判斷，又何以另須被告
    之建議；且被告亦未提出任何證據證明，其於前開黃鑑臣所聲請之各調解程序中
    有為任何斡旋、鼓吹之行為，則被告此部分所辯自不足採。
八、被告另辯稱前開占用住戶中有部分自被告介紹之始即有購買意願，故黃鑑臣並未
    對該數戶起訴，並陸績於五十八年至六十年間完成買賣契約，又有關榮光段三小
    段四七之六地號土地占有人邱鄭妹，雖經被告之仲介而有意願購買，惟因邱鄭妹
    之夫為稅捐人員，其為求保障乃要求價金之給付係以邱鄭妹對黃鑑臣之債權之方
    式給付，並經拍賣程序由其子邱德欽拍得，另外劉煥章、伍金波部分，因被告介
    紹其等與黃鑑臣洽談時，其等認為黃鑑臣開價太高，復因其等有與黃鑑臣熟識之
    朋友，乃透過朋友與黃鑑臣訂約云云。惟前開各部分土地係經由被告之介紹、居
    間乙節，亦為原告所否認，被告就此亦未舉證以為證明，且查前開四七之六地號
    土地部分，茍因買受人邱鄭妹為求保障，則僅需簽訂之買賣契約進行公證或由被
    告等人為見證，且約明當將不動產移轉登記之同時再支付價金即可，何以須另行
    以取得債權再經拍賣之程序為之；另依據被告所提出之土地登記簿謄本，邱鄭妹
    係於五十八年五月五日先設定取得前開土地之抵押權，存續期間至五十八年六月
    四日屆滿，此期間並有利息、遲延利息及違約金約定之記載，嗣由邱鄭妹向本院
    聲請以五十八年執字第二九九七號執行事件強制執行，並於五十八年九月九日為
    查封登記，嗣再由訴外人邱德欽於五十九年四月一日拍定，並於五十九年五月二
    十九日辦理移轉登記完畢等情，因前開設定抵押、聲請拍賣抵押物裁定、聲請強
    制執行等，均須繳納相關費用，並使整個移轉過程延長，則茍邱鄭妹僅係求保障
    ，又何以要經過此諸多之程序？又在辦理設定抵押之後，對於邱鄭妹已能保障，
    何以不直接辦理移轉？另黃鑑臣僅係要出賣土地，何以願意以另行對邱鄭妹負擔
    債務、設定抵押，且須支付利息、違約金之方式，以達成出售土地之目的？均與
    常情不符，且縱令邱鄭妹確係為求保障而為上開諸多舉措，亦不能證明被告有從
    中斡旋、居間之行為。另就前開四七之五及四七之九地號土地，黃鑑臣係分別於
    五十八年六月十七日及同年七月十日與訴外人劉煥章、伍金波簽訂買賣契約，其
    介紹人為羅慶寶及莊少書，其中四七之五地號土地部分，面積五二平方公尺（十
    五點七三坪），總價一萬五千七百元（即每坪約一千元），另四七之九地號土地
    部分，總價八千四百七十元，每坪一千元計算等情，亦有買賣契約書二份附於台
    灣高等法院八十八年度上字第一四一０號返還不當得利事件卷可考，而依據前開
    調解筆錄記載，每坪之售價亦為一千元，足見劉煥章、伍金波向黃鑑臣購買前開
    土地之價格並未較其他依據調解筆錄達成買賣協議之買受人為低廉，則被告所辯
    因劉煥章、伍金波等與黃鑑臣洽談時，認為黃鑑臣開價太高，乃透過與黃鑑臣熟
    識之朋友與黃鑑臣訂約云云，是否屬實，亦非無疑；且此部分縱令屬實，被告仍
    未能證明其有從中為居間、斡旋之行為，是被告此部分所辯亦不足採。
九、被告又辯稱縱令不足以證明系爭土地係經由被告媒介而出售，惟被告仍有報告訂
    約機會而成立居間契約之行為云云。惟查此亦為原告所否認，且按所謂報告訂約
    機會者，乃受他人之委託，搜索及報告可與訂約之相對人，以供給訂約之機會等
    情，亦為被告所自認；而本件基於被告所述，原地主即訴外人黃鑑臣係因欲將前
    開各土地出售予各占住戶，乃找當時里長之子洪振治，因洪振治亦不認識各占住
    戶，乃帶同黃鑑臣認識時任鄰長之被告等情，茍被告此部分所辯屬實，黃鑑臣當
    時欲出售之對象顯已屬特定，並無待被告再行搜索及報告可與訂約之相對人，黃
    鑑臣之目的乃希望經由被告之媒介、遊說而得以與各占住戶簽訂買賣契約自明，
    是被告所辯其仍有為報告訂約機會之行為云云，亦屬無稽，而不足採。至被告又
    辯稱茍黃鑑臣未因被告介紹之功勞而同意將系爭土地給予被告使用，何以獨留被
    告占用之一筆土地未出售，且長達近三十年均不請求被告返還云云；惟查所有權
    人未向無權占有人行使權利，並無從當然即認為被告係有權占有，蓋其未行使權
    利之原因不一而足，或係當時之土地價值甚菲，或係黃鑑臣礙於洪振治介紹認識
    被告之情誼，均不能據此即謂黃鑑臣業已將系爭土地給予或同意被告使用；且被
    告亦自認自三十八年間即已占有使用系爭土地等情，則觀諸地主黃鑑臣自三十八
    年以來多年亦未曾對被告請求返還系爭土地，足見並不能僅以前開未行使權利之
    事實，即認為被告係有權占有。
十、綜上所述，被告前開所辯各項，均不足採，而被告既不能證明其占有系爭土地有
    正當權源，從而原告主張被告無權占有系爭土地，自屬有理由。按所有人對於無
    權占有或侵奪其所有物者，得請求返還之；對於妨害其所有權者，得請求除去之
    ；又各共有人對於第三人，得就共有物之全部為本於所有權之請求；但回復共有
    物之請求，僅得為共有人全體之利益為之，民法第七百六十七條、八百二十一條
    分別定有明文；又各共有人對於第三人，得就共有物之全部，為本於所有權之請
    求，惟對於無權占有請求返還共有物之訴，應求為命被告向共有人全體返還，亦
    有最高法院四十一年度台上字第六一一號判例可資參照。從而原告依據民法第七
    百六十七條、第八百二十一條等規定，本於所有權之作用，訴請排除被告之侵害
    ，拆除如附圖紅色所示之前開地上建築物，並將占用之土地返還原告與其他共有
    人全體，即無不合，應予准許。
十一、次按無法律上之原因而受利益，致他人受損害者，應返還其利益，民法第一百
    七十九條前段定有明文，又無權占有他人土地，可能獲得相當於租金之利益為社
    會之觀念，亦據最高法院六十一年臺上字第一六九五號判例所是認。基於前述，
    被告既有自三十八年間起即無權占有系爭土地如附圖所示三十九平方公尺土地迄
    今之事實，而原告亦曾與其他共有人就前開無權占有系爭土地使用之事實，共同
    起訴請求被告返還八十三年七月一日起至八十八年六月三十日止之相當租金之不
    當得利，嗣經台灣高等法院以八十八年度上字第一四一０號判決被告應給付原告
    該段期間相當於租金之不當得利確定，從而本件原告請求被告應返還自八十八年
    七月一日起至前開建物拆除完畢之日止之屬於原告個人所得之相當租金不當得利
    ，即無不合。又按租用基地，建築房屋，其租金以不超過土地申報總價額年息百
    分之十為限，土地法第一零五條、第九十七條定有明文；查被告占用系爭土地之
    面積為三十九平方公尺，八十七年七月及八十八年七月之申報地價均為每平方公
    尺四萬八千元，有土地登記謄本在卷可按，則被告占用系爭土地之申報地價總額
    為一百八十七萬二千元，本院斟酌系爭基地鄰近新竹火車站及台灣汽車客運新竹
    總站，位於新竹市○○路及信義街之交接處，交通便利，惟被告之前開建物屬於
    一層樓之老舊建物，牆壁為磚造，屋頂則係鐵皮材質，建物內有自行加裝木板作
    成閣樓，前段作為西藥房使用，其餘則作為住家使用等情（見本院八十九年七月
    二十六日勘驗筆錄），足見被告之使用型態自占用以來，迄未改變，縱土地價值
    已提高，但其使用利益，究未見隨同土地價值之昇高而生增加，是本院認為原告
    主張以申報地價總額百分之七計算即每年十三萬一千零四十元（48000x39x7/100
    =131040）計算相當租金之利益尚屬適當。次查系爭土地之所有權人除原告外，
    尚有訴外人黃春榮、黃文彬及陳黃貴芳，應有部分各四分之一，從而原告可得請
    求之相當租金不當得利每年即為三萬二千七百六十元（131040x1/4=32760），是
    原告請求被告自八十八年七月一日起至前開建物拆除完畢之日止按年給付原告三
    萬二千七百六十元，亦屬有據，應予准許。
十二、假執行之宣告：
    兩造均陳明願供擔保，請求對其判決有利及不利之部分分別宣告假執行及免於假
    執行，經核均無不合，爰分別定相當之金額准許之。
十三、本件事證已明，兩造其餘攻擊防禦方法，於訴訟結果不生影響，無審究調查之
    必要，不予逐一論列，併此敘明。
十四、據上論結，本件原告之訴為有理由，依民事訴訟法第七十八條、第三百九十條
    第二項、第三百九十二條，判決如主文。
中      華      民      國    八十九    年    十一    月      九        日
                                  臺灣新竹地方法院民事第一庭
~B法      官  李承訓
右為正本係照原本作成。
如對本判決上訴，須於判決送達後廿日內向本院提出上訴狀。
~B法院書記官  呂超上
中      華      民      國    八十九    年    十一    月      九        日


司法院資訊處製作；財團法人民間司法改革基金會備份。
